【裁判字號】    97,易,885
【裁判日期】    980417
【裁判案由】    詐欺等
【裁判全文】
臺灣桃園地方法院刑事判決               97年度易字第885號
公  訴  人  臺灣桃園地方法院檢察署檢察官
被      告  乙○○
選任辯護人  張寧洲律師
上列被告因詐欺等案件，經檢察官提起公訴（96年度偵字第2323
1 號），並經臺灣臺北地方法院檢察署檢察官移送併案審理（併
辦案號：臺灣臺北地方法院檢察署97年度偵字第3014號），本院
判決如下：
    主  文
乙○○幫助意圖為自己不法之所有，以詐術使人將本人之物交付
，累犯，處有期徒刑參月，如易科罰金，以新台幣壹仟元折算壹
日。又行使變造私文書，足以生損害於他人，累犯，處有期徒刑
伍月，如易科罰金，以新臺幣壹仟元折算壹日。應執行有期徒刑
陸月，如易科罰金，以新臺幣壹仟元折算壹日。
    事  實
一、乙○○前於民國90年間因恐嚇案件，經臺灣臺北地方法院以
    90年簡字第810 號判決，判處有期徒刑6 月確定。又因傷害
    案件，經該院以90年訴字第453 號判決，判處有期徒刑1 年
    6 月，嗣經臺灣高等法院以91年上訴字第1536號判決上訴駁
    回確定。上開各罪宣示之刑，經定應執行有期徒刑1 年10月
    確定，於92年10月6 日執行完畢。另於93年間因傷害案件，
    經臺灣臺北地方法院以93年度簡字第932 號判決，處有期徒
    刑6 月，並經同院以93年簡上字第203 號判決上訴駁回確定
    ，於94年5 月7 日縮刑期滿執行完畢。
二、乙○○明知申辦金融機構帳戶使用乃個人理財且為輕而易舉
    之事，無正當理由徵求他人提供金融機構帳戶者，極易利用
    該等帳戶為與財產有關之犯罪工具，且可預見金融機構帳戶
    提供他人使用將幫助他人實施詐欺犯罪，惟仍基於縱有人以
    其金融機構帳戶實施詐欺犯罪亦不違背其本意之幫助犯意，
    於96年6 月間某日，在臺北市民權捷運站附近將其於臺灣郵
    政股份有限公司臺北五分埔郵局（下稱五分埔郵局）帳號00
    000000000000號帳戶之存摺、提款卡、密碼等金融資料提供
    予年籍姓名不詳之成年人，再由該成年人轉交於其所屬之犯
    罪集團成員使用。上揭詐欺集團成員，旋基於意圖為自己不
    法所有之犯意，於如附表所示之時間、以如附表所示之詐騙
    方式，使被害人於如附表所示之時間匯款至乙○○上開帳戶
    （被害人、詐騙時間、詐騙方式、匯款時間、金額、帳戶詳
    如附表所示），旋由詐欺集團成員提領一空。丙○○、甲○○至此始知受騙，經報警處理，始為警循線查獲。
三、乙○○因上開詐欺案件經臺灣桃園地方法院檢察署檢察官偵
    查期間，為規避經合法傳喚無正當理由不到庭者，可能即遭
    拘提通緝之不利益，竟於收受該署送達應於96年11月12日應
    訊之刑事傳票後，明知其僅於同年10月11日至臺北市立聯合
    醫院忠孝院區家庭醫學科就診1 次，且由蔡正修醫師診治後
    所出具之96年10月11日診字第495 號之診斷證明書，其上醫
    師囑言欄之記載為「病患因上述病況，無法專心，宜休養兩
    天（以下空白）」之內容；另該院忠孝院區家庭醫學科門診
    處方箋，其上之門診及列印日期均為96年10月11日之記載。
    竟基於變造私文書而行使之犯意，於同年11月13日提出上開
    資料至該署向檢察官請假前之某日，在不詳地點，將上開診
    斷證明書中原記載之日期、字號及醫師囑言欄之前開文字予
    以塗改日期為96年11月12日、字號為486 號，並將醫師囑言
    欄原記載之「宜休養兩天」之「兩天」二字塗抹而改為「（
    一個月左右）」，並於（以下空白）字樣之後，自行加註「
    ※宜門診追蹤治療」之字樣；另將上開處方箋之門診日期及
    列印日期均予以塗改為96年11月12日，以此方式予以變造，
    而附隨於其96年11月12日所撰之請求改定庭期書狀後，嗣於
    同年月13日以傳真方式提出於該署請假，而行使上開變造之
    診斷證明書影本及處方箋影本，足以生損害於臺北市立聯合
    醫院、院長彭瑞鵬、住院醫師蔡正修出具、管理診斷證明書
    之正確性及處方籤之憑信性。嗣經臺灣桃園地方法院檢察署
    檢察官電詢並函請該院查明前開診斷證明書及處方箋之真偽
    後，始悉上情。
四、案經桃園縣政府警察局桃園分局報請臺灣桃園地方法院檢察
    署檢察官偵查起訴及移送併辦。
    理  由
一、證據能力之說明
  (一)按被告之自白，非出於強暴、脅迫、利誘、詐欺、疲勞訊問
    、違法羈押或其他不正之方法，且與事實相符者，得為證據
    ；被告陳述其自白係出於不正之方法者，應先於其他事證而
    為調查，該自白如係經檢察官提出者，法院應命檢察官就自
    白之出於自由意志，指出證明之方法，刑事訴訟法第156 條
    第1 項、第3 項定有明文。準此，被告對檢察官所提被告於
    警詢時及偵查中自白之證據能力俱無意見，本院亦查無明顯
    事證足證檢、警機關於製作該等筆錄，有對被告施以不正方
    法之情事，是被告於審判外之陳述，均係出於任意性之陳述
    ，且與事實相符，均認具證據能力。
  (二)次按被告以外之人於審判外之言詞或書面陳述，除法律有規
    定者外，不得作為證據。被告以外之人於審判外之陳述，雖
    不符前4 條（指刑事訴訟法第159 條之1 至第159 條之4）
    之規定，而經當事人於審判程序同意作為證據，法院審酌該
    言詞陳述或書面陳述作成時之情況，認為適當者，亦得為證
    據。刑事訴訟法第159 條第1 項、第159 條之5 第1 項，分
    別定有明文。查被告於審判程序中，對於被告以外之人即被
    害人丙○○、甲○○於審判外之書面陳述筆錄，及其他文書
    證據，均不爭執證據能力，檢察官對此等證據之證據能力亦
    不爭執，其等警詢、偵查筆錄係證明犯罪事實存否所必要之
    證據，而足見審判外筆錄及文書具相當之可信性，依前述「
    同意性」之傳聞法則例外規定，被告以外之人於審判外之陳
    述均具證據能力。又中華郵政股份有限公司自動櫃員機儲戶
    交易明細表、96年6 月21日郵政國內匯款執據、奇摩拍賣網
    路網站會員資料暨被害人於奇摩拍賣網路網站交易內容單、
    臺灣郵政股份有限公司臺北郵局96年8 月8 日北營字第0960
    903086號函暨檢送被告之上開帳戶之開戶資料及最近交易資
    料、被告提出之「96年11月12日臺北市立聯合醫院診斷證明
    書及門診處方箋」、臺北市立聯合醫院97年3 月19日北市醫
    忠字第09731198600 號函暨門診處方明細、臺灣桃園地方法
    院檢察署公務電話記錄、96年10月11日診斷證明書、96年10
    月11日門診處方箋、受理刑事案件報案三聯單、受理詐騙帳
    戶通報警示簡便格式表、受理各類案件紀錄表，均與本案事
    實具有自然關聯性，復屬書證性質，且查無事證足認有違背
    法定程序或經偽造、變造所取得之情事，而被告對此部分之
    證據能力亦不爭執，是堪認有證據能力，附此敘明。
二、犯罪事實之認定
  (一)事實欄二幫助詐欺部分
    訊據被告乙○○對於上開事實欄二之犯罪事實，於本院審理
    時坦承不諱，核與證人即被害人丙○○於警詢時證述其於96
    年6 月20日下午8 時許，瀏覽雅虎奇摩拍賣網站佯登之販賣
    「NOKIA71 」手機廣告，於翌（21）日下午3 時許，在桃園
    縣大園鄉埔心郵局所設自動櫃員機匯款新臺幣（下同）4,10
    0 元至被告上開五分埔郵局帳戶內，然未獲上開手機之寄送
    等情合致；另與證人即被害人甲○○證稱其於96年6 月20
    日下午6 時許，瀏覽雅虎奇摩拍賣網站販賣「NOKI A6280
    」手機之廣告，於翌（21）日上午9 時許，在高雄五塊厝郵
    局臨櫃匯款新臺幣4,600 元至被告上開五分埔郵局帳戶內，
    嗣後未獲上開手機之寄送乙節吻合。此外，並有中華郵政股
    份有限公司自動櫃員機儲戶交易明細表、96年6 月21日郵政
    國內匯款執據、奇摩拍賣網路網站會員資料暨被害人於奇摩
    拍賣網路網站交易內容單、臺灣郵政股份有限公司臺北郵局
    96年8 月8 日北營字第0960903086號函暨檢送被告之上開帳
    戶之開戶資料及最近交易資料、受理刑事案件報案三聯單、
    受理詐騙帳戶通報警示簡便格式表、受理各類案件紀錄表等
    資料附卷可參，足認被告於本院審理時，所為之自白具真實
    性而足採信。綜上，此部分事證已臻明確，被告如事實欄二
    所載犯行洵堪認定，應予依法論科。
  (二)事實欄三變造私文書部分
    訊據被告乙○○對於上開事實欄三之犯罪事實，於本院審理
    時自白不諱，雖其前曾否認犯行，惟查上述診斷證明書及處
    方箋係其自行附於狀內向臺灣桃園地方法院檢察署檢察官請
    假之用，業經其是認在卷。再者，經該署電詢臺北市立聯合
    醫院忠孝院區家庭醫學科蔡正修醫師指陳「（1 個月左右）
    、宜門診追蹤治療」之字樣為原診斷書所無，且日期應為96
    年10月11日，而非11月12日一情屬實；另被告在96年間僅於
    同年10月11日至該院家庭醫學科門診，於同年11月12日則未
    有就診及開立診斷證明之記錄，此有臺灣桃園地方法院檢察
    署公務電話紀錄、臺北市立聯合醫院北市醫忠字第09731198
    600 號診函暨所附門診處方明細在卷可稽（參偵查卷第72頁
    、第73頁、第107 頁、第108 頁）。佐以被告傳真至該署請
    假所用之前揭診斷證明書及處方箋之字號及日期處均有明顯
    塗改痕跡，且診斷證明書醫囑欄中「（以下空白）」後復增
    加「※宜門診追蹤治療」等字樣，亦與一般文書之製作方式
    迥異。況上揭診斷證明書及處方箋塗改後之日期，苟非被告
    所為，旁人焉得知悉是日為被告應到庭應訊之期日。據上各
    情互參，足認上開診斷書及處方箋確屬被告變造後行使無訛
    。是以被告嗣後於本院審理中，所為之自白具真實性而堪採
    信。綜上，此部分事證已臻明確，被告如事實欄三所載犯行
    堪予認定，應依法論科。
三、論罪科刑之法律適用
  (一)按刑法上之幫助犯，係對於犯罪與正犯有共同之認識，而以
    幫助之意思，對於正犯資以助力，而未參與實施犯罪之行為
    者而言（最高法院75年度台上字第1509號、88年度台上字第
    1270號判決參照）。是以如未參與實施犯罪構成要件之行為
    ，而係出於幫助之意思提供助力，即屬幫助犯，而非共同正
    犯。本件被告基於幫助詐欺之犯意，提供上開郵局帳戶相關
    資料與犯罪集團，作為其後對被害人實施詐騙行為之用，致
    使被害人陷於錯誤，因而各自匯款至被告所提供之上開郵局
    帳戶內，是被告所為係參與詐欺罪構成要件以外之行為，且
    在無證據證明被告係以正犯而非以幫助犯之犯意參與犯罪之
    情形下，應認其所為係幫助犯而非正犯行為。次按依修正後
    刑法「公務員」之定義，公立醫院（臺北市立聯合醫院）固
    屬國家、地方自治團體所屬機關，惟服務於該醫院之醫師，
    原非依據何種公法法令，其看診及開具診斷證明書等職務亦
    與一般私立醫院醫師無異，而僅單純從事於醫療行為，並無
    法定職務權限，不具修正後刑法第10條第2 項第1 款前段之
    身分「公務員」類型，復無其他授權或委託之情事，自非屬
    修正後刑法上之公務員，其依職權所制作之文書當然已非刑
    法第10條第3 項所定義之公文書。換言之，所謂公文書係指
    公務員基於身分關係於其職務上所制作之文書而言，公立醫
    院之醫師，依修正後刑法第10條第2 項之定義，非屬刑法上
    之公務員，就其職務上所制作之診斷證明書，應非屬刑法第
    21 1條之公文書，而為刑法第210 條之私文書（最高法院97
    年台上字第2951號判決、臺灣高等法院97年上更一字第335
    號判決意旨參照）。又按影本與原本可有相同之效果，如將
    原本予以影印後，將影本之部分內容竄改，重加影印，其與
    無制作權人將其原本竄改，作另一表示其意思者無異，應成
    立變造文書罪（最高法院73年台上字第3885號判例意旨參照
    ）。是被告將其於96年10月11日至上開醫院就診所取得，由
    蔡正修醫師診治後所出具之診斷證明書塗改日期、字號、醫
    師囑言欄內之文字；而就門診處方箋塗改門診及列印日期等
    方式予以變造，無論其係在原本上竄改後再行傳真，抑或影
    印後，於影本上竄改前開原有之記載，再持之傳真至臺灣桃
    園地方法院檢察署而行使之，惟傳真後之文書呈現方式與影
    本之外觀同，因而被告以上述任一方式為之，均無解於變造
    私文書犯行之成立。
  (二)核被告乙○○如事實欄二所為，係犯刑法第30條第1 項、刑
    法第339 條第1 項之幫助詐欺取財罪；又被告所持以行使之
    上開診斷證明書及門診處方箋，均僅就診斷證明書上之出具
    日期、字號、醫囑言欄內文字；處方箋上之日期等部分資料
    予以變更，尚非另行製作創造診斷證明書及處方箋，是如事
    實欄三所為，係犯刑法第216 條、第210 條行使變造私文書
    罪。又被告以一幫助詐欺行為，幫助正犯詐欺被害人2 人財
    物，而侵害2 個人財產法益，為一行為觸犯數罪名之想像競
    合犯，應依刑法第55條規定，從一重處斷。檢察官就被告幫
    助詐欺被害人甲○○部分雖未起訴，惟該未起訴部分與已起
    訴且經本院認為有罪之部分有想像競合犯裁判上一罪關係，
    為起訴效力所及，復經檢察官移送併辦，且本院並予被告辨
    明犯罪事實及辯論之機會，基於審判不可分原則，自得併予
    審酌，附此敘明。被告如事實欄三之犯行，其變造私文書之
    低度行為，為其後行使之高度行為所吸收，不另論罪。又其
    將上開診斷證明書中原記載之日期、字號及醫師囑言欄之前
    開文字予以塗改日期、字號，及醫師囑言欄原記載之部分文
    字，並塗改上開處方箋之門診日期，因其係基於規避到庭應
    訊防免遭拘提、通緝之動機以單一犯意賡續為之，侵害單一
    法益，應論以接續犯之單純一罪。另其所犯上開各罪間，犯
    意各別，行為互殊，核無實質上一罪或裁判上一罪之關係，
    為實質上數罪關係，應予分論併罰。又被告有事實欄一所載
    犯罪科刑之執行紀錄，此有臺灣高等法院被告前案紀錄表附
    卷足參，其於有期徒刑執行完畢後5 年以內，以故意再犯
    本件最重本刑為有期徒刑以上之各罪，均為累犯，應依刑法
    第47條第1 項之規定，加重其刑。如事實欄二之犯行，並應
    依刑法第30條第2 項規定按正犯之刑減輕之。而其刑有加重
    及減輕者，並依刑法第71條第1項規定，先加後減之。
  (三)爰審酌被告提供帳戶予他人作為不法使用，非但增加被害人
    尋求救濟及國家機關偵查犯罪之困難，使詐欺取財犯罪行為
    人逍遙法外，亦使為詐欺取財犯罪之人得以順利隱匿自己之
    身分而避免遭查獲，類此行為已嚴重損及社會治安，所造成
    之危害甚鉅，迭為社會大眾及輿論所嚴予批評，自應予以非
    難，並斟酌本件被害人匯入被告帳戶款項金額非鉅及其為規
    避出庭應訊之義務，防免遭拘提、通緝之可能，其變造私文
    書所為足生損害於臺北市立聯合醫院、院長彭瑞鵬、醫師蔡
    正修對其等出具診斷證明之正確性，及其嗣後雖於本院審理
    時坦承犯行，尚有悔悟之心，惟於準備程序中否認部分犯行
    ，致法院再開審理程序所耗費之程序勞費之犯後態度等一切
    情狀，分別量處如主文所示之刑，並定應執行刑及諭知易科
    罰金之折算標準。至檢察官雖於本院審理中，對於被告所犯
    如事實欄三之犯行求處有期徒刑6 月，與被告如事實欄二之
    犯行合併定應執行刑有期徒刑7 月，惟法院對於有罪被告之
    科刑，應符合罪刑相當之原則，使輕重得宜，罪當其罪，本
    院再三審酌被告前開具體犯罪情狀及其犯後態度等情，依刑
    法第57條明定科刑時應參酌之一切情狀，認科以如主文所示
    之刑始符合「罪刑相當」，併此敘明。
  (四)被告變造之診斷證明書及門診處方箋並未扣案，復查無確切
    證據證明該等診斷證明書及門診處方箋尚未滅失，故無從宣
    告沒收。至被告傳真至臺灣桃園地方法院檢察署之變造診斷
    證明書、門診處方箋，已附卷而行使，非被告所有之物，自
    不予宣告沒收，一併敘明。
據上論斷，應依刑事訴訟法第299 條第1 項前段，刑法第30條第
1 項、第2 項、第339 條第1 項、第216 條、第210 條、第55條
、第41條第1 項前段、第47條第1 項、第51條第5 款，刑法施行
法第1 條之1 第1 項、第2 項前段，判決如主文。
中    華    民    國    98    年    4     月    17    日
              刑事第六庭  審判長法  官  錢建榮
                                法  官  黃翊哲
                                法  官  呂美玲
附表（事實欄二之部分）：
┌─┬───┬──────┬────────────────────┬──────┬─────┬─────┐
│編│被害人│詐 騙 時 間 │詐術方式（金額均為新臺幣）              │匯款時間    │匯款金額（│匯入帳戶  │
│號│      │ （民國）   │                                        │（民國）    │新臺幣）  │          │
├─┼───┼──────┼────────────────────┼──────┼─────┼─────┤
│1 │丙○○│96年6 月20日│詐騙集團之不詳姓名成員之成年人，96年6 月│96年6 月21日│4,100元。 │乙○○開設│
│  │      │下午8時許   │20日以電腦設備連結網際網路至雅虎奇摩拍賣│下午3 時許。│          │之臺灣郵政│
│  │      │            │網站，佯登販賣「NOKIA71 」手機乙支之廣告│            │          │股份有限公│
│  │      │            │，嗣被害人丙○○於左列時間，在其位於桃園│            │          │司臺北五分│
│  │      │            │縣桃園市○○路190巷26號4樓之住處上網，瀏│            │          │埔郵局0001│
│  │      │            │覽該廣告後陷於錯誤，於翌（21）日下午3時 │            │          │0000000000│
│  │      │            │許，在桃園縣大園鄉○○村○○街50號，以埔│            │          │號帳戶。  │
│  │      │            │心郵局所設自動櫃員機匯款新臺幣（下同）4,│            │          │          │
│  │      │            │100 元至乙○○上開五分埔郵局帳戶內，即遭│            │          │          │
│  │      │            │提領。後丙○○未獲上開手機之寄送，始知受│            │          │          │
│  │      │            │騙。                                    │            │          │          │
├─┼───┼──────┼────────────────────┼──────┼─────┼─────┤
│2 │甲○○│96年6月20日 │詐騙集團之不詳姓名成員之成年人，96年6 月│96年6 月21日│4,600元。 │同上      │
│  │      │下午6時許   │20日以電腦設備連結網際網路至雅虎奇摩拍賣│上午9 時許  │          │          │
│  │      │            │網站，佯登販賣「NOKIA6280 」手機乙支之廣│            │          │          │
│  │      │            │告，嗣被害人甲○○於左列時間，在其位於高│            │          │          │
│  │      │            │雄縣鳳山市○○路33巷4 之3 號之住處上網，│            │          │          │
│  │      │            │瀏覽該廣告後陷於錯誤，於翌（21）日上午9 │            │          │          │
│  │      │            │時許，在高雄五塊厝郵局臨櫃匯款新臺幣4,60│            │          │          │
│  │      │            │0 元至乙○○上開五分埔郵局帳戶內，即遭提│            │          │          │
│  │      │            │領。後甲○○未獲上開手機之寄送，始知受騙│            │          │          │
│  │      │            │。                                      │            │          │          │
│  │      │            │                                        │            │          │          │
└─┴───┴──────┴────────────────────┴──────┴─────┴─────┘
以上正本證明與原本無異。
如不服本判決應於收受判決後10日內向本院提出上訴書狀，並應
敘述具體理由。其未敘述上訴理由者，應於上訴期間屆滿後20日
內向本院補提理由書 (均須按他造當事人之人數附繕本)「 切勿
逕送上級法院」。
                              書記官  李玉華
中    華    民    國    98    年    4     月    27    日
附錄本案論罪科刑法條：
中華民國刑法第339條
（普通詐欺罪）
意圖為自己或第三人不法之所有，以詐術使人將本人或第三人之
物交付者，處5 年以下有期徒刑、拘役或科或併科1 千元以下罰
金。
以前項方法得財產上不法之利益或使第三人得之者，亦同。
前二項之未遂犯罰之。
中華民國刑法第216條
（行使偽造變造或登載不實之文書罪）
行使第 210 條至第 215 條之文書者，依偽造、變造文書或登載
不實事項或使登載不實事項之規定處斷。
中華民國刑法第210條
（偽造變造私文書罪）
偽造、變造私文書，足以生損害於公眾或他人者，處 5 年以下
有期徒刑。


司法院資訊處製作；財團法人民間司法改革基金會備份。
